最高法院刑事判決　　　　　　九十六年度台上字第二三七八號
上　訴　人　甲○○
　　　　　　　　　　號之6
選任辯護人　張蓁騏律師
上列上訴人因重傷害案件，不服台灣高等法院台南分院中華民國
九十三年九月三十日第二審更審判決（九十三年度上更(一)字第三
二二號，起訴案號：台灣雲林地方法院檢察署八十九年度偵字第
三六一、二六二六、二八一六號），提起上訴，本院判決如下：
    主  文
原判決撤銷，發回台灣高等法院台南分院。
    理  由
本件原判決認定上訴人甲○○與被害人周皆維均為雲林縣東勢鄉
同安村之村民，於民國八十五年間曾發生肢體衝突，素有嫌隙，
而於八十八年十二月二十三日上午九時許，在該村同安路一二○
號前，上訴人見周皆維等人在玩象棋，竟在旁邊起鬨要下注新台
幣（下同）二百元，被周皆維開玩笑說要下注五百元，上訴人即
惱羞成怒，雖可預見毆打周皆維頭部身體可能造成周皆維重大傷
害，仍基於傷害周皆維身體頭部之故意，先「持椅子」毆打周皆
維，再出拳毆打，使周皆維受有左眼眼眶腫脹、上唇裂傷、右踝
骨折、右側第二、三手指裂傷、右足踝腫脹及右側腓骨骨折等傷
害。其中傷及周皆維之左眼部分，因為水晶體異位導致外傷急性
青光眼因而「失明」，受到重大不治之重傷害等情，因而維持第
一審論處上訴人傷害人之身體，因而致人於重傷罪刑之判決，駁
回上訴人在第二審之上訴，固非無見。
惟按：（一）刑法上之加重結果犯，係以行為人對於加重結果之
發生，客觀上有預見之可能，能預見而不預見者為要件。刑法第
二百七十七條第二項後段之傷害致重傷罪，係對於犯普通傷害罪
致發生重傷害結果所規定之加重結果犯，依同法第十七條規定，
以行為人能預見其重傷害結果之發生而不預見為要件，此所謂能
預見，係指客觀情形而言，與加害人本身主觀上有無預見之情形
不同。倘加害人主觀上已有預見，而結果之發生又不違背其本意
時，則屬刑法第十三條第二項所規定間接故意之範疇，無復論以
加重結果犯之餘地。因此加害人對於結果之發生「客觀上」能否
預見、「主觀上」有無預見，以及該項結果之發生是否違背其本
意，均與加害人應負何種刑責之判斷攸關，此項構成犯罪之事實
，依刑事訴訟法第三百零八條、第三百十條第一款之規定，不僅
應明白認定，詳細記載，且須於理由內說明其憑以認定之證據，
方足以資論罪科刑。本件原判決犯罪事實僅認定：上訴人見被害
人等人在玩象棋，竟在旁邊起鬨要下注二百元，為被害人開玩笑
說要下注五百元，上訴人即惱羞成怒，雖可預見毆打被害人頭部
身體可能造成被害人重大傷害，仍基於傷害被害人身體頭部之故
意，先「持椅子」毆打被害人，再出拳毆打，使被害人受有左眼
眼眶腫脹、上唇裂傷、右踝骨折、右側第二、三手指裂傷、右足
踝腫脹及右側腓骨骨折等傷害。其中傷及被害人之左眼部分，因
為水晶體異位導致外傷急性青光眼因而「失明」，受到重大不治
之重傷害等情，而就其所謂上訴人對於被害人受重傷害結果之發
生「應可預見」一節，究係主觀上之有預見或客觀上之可預見，
並未為明白之認定、記載，已不足為適用法律之依據，且原判決
於理由內對於上開重傷害結果之發生，何以係上訴人主觀上所不
預見，而祇屬「客觀上並非不能預見」，不僅全未說明其憑以論
斷之依據，抑且敘明：「查被告甲○○（即上訴人）持椅子及出
拳毆打周皆維頭部及身體，可能傷及五官或內臟器官或肢體功能
，被告甲○○對此應有預見可能性，竟仍下手猛打周皆維頭部，
造成周皆維左眼失明之重大傷害」等語（見原判決理由四），似
又認上訴人於實施傷害行為時，對於引起被害人重傷之結果為其
主觀上所預見，而與刑法第二百七十七條第二項後段之傷害致重
傷罪之構成要件不符。是原判決自有事實與理由矛盾及判決理由
不備之違法。（二）有罪判決事實之認定與理由之說明必須互相
一致，方為合法。倘若事實之認定與理由之說明不相一致，按諸
刑事訴訟法第三百七十九條第十四款後段規定，自屬判決理由矛
盾之當然違背法令。原判決認定上訴人毆打被害人，其中傷及被
害人之左眼部分，因為「水晶體異位導致外傷急性青光眼因而失
明」，受到重大不治之重傷害等情（見原判決第一、二頁）。但
理由中則又引據嘉義榮民醫院及台中榮民總醫院之函文，認被害
人急性青光眼造成左眼失明，係因「外傷致水晶體顫動所引起」
等語（見原判決理由三），則被害人左眼失明之原因為何，原判
決事實之認定與理由之說明似非一致，難謂無認定事實與理由說
明不相一致之違誤。（三）原判決引用證人丁寶蓮之證言：「今
天下午四點多，我陪我先生周皆維出庭，未開庭前，被告（即上
訴人）一直罵我父親，我阻止，被告就抓我頭髮並打我」、「在
地檢署法警室外面，用拳頭打我的臉部並用拳打我的胸部」；證
人丁秋煌之證言：「丁寶蓮過來阻止，就被甲○○抓住頭髮，並
用手腳踢打她造成丁寶蓮當場昏倒」及證人林永吉之證詞：「看
到甲○○有出手及用腳踢打丁寶蓮」各等語，暨國立台灣大學醫
學院附設醫院、全民醫院之函文，而認被害人指訴遭上訴人毆傷
應非虛構（見原判決理由二之(三)、(四)）。惟證人丁寶蓮、丁秋煌
及林永吉所證上訴人於八十九年六月七日傷害丁寶蓮之情狀，似
與本件事實無涉，原判決並未說明其等證詞與本件待證事實之關
聯性，即引用前開證人之證詞而為上訴人不利之認定，亦有判決
理由不備之違法。上訴意旨指摘原判決不當，尚非全無理由，應
認原判決仍有撤銷發回更審之原因。
據上論結，應依刑事訴訟法第三百九十七條、第四百零一條，判
決如主文。
中　　華　　民　　國　九十六　年　　五　　月　　三　　日
                      最高法院刑事第四庭
                          審判長法官  莊　登　照
                                法官  洪　明　輝
                                法官  黃　一　鑫
                                法官  林　秀　夫
                                法官  徐　昌　錦
      本件正本證明與原本無異
                                      書  記  官
中　　華　　民　　國　九十六　年　　五　　月　　八　　日
                                                      Ｑ
